臺灣高等法院臺南分院民事判決　96年度家上字第36號
上　訴　人　乙○○
訴訟代理人　許紅道　律師
被 上訴 人　庚○○
訴訟代理人　謝依良　律師
上列當事人間請求離婚等事件，上訴人對於中華民國96年1月16
日臺灣臺南地方法院第一審判決（94年度婚字第878號），本院
於96年7月17日言詞辯論終結，判決如下：
    主  文
原判決廢棄。
准上訴人與被上訴人離婚。
兩造所生未成年之長女壬○○（民國○○年○○月○○日生）
權利義務之行使或負擔，由上訴人任之；次女癸○○（民國○○
年○○月○○日生）權利義務之行使或負擔，由被上訴人任之。
被上訴人得於每月第一週、第三週之星期六上午九時起，至上訴
人之住居所（若上訴人之住居所有變更時，應即時通知被上訴人
）與壬○○會面交往，並得接壬○○外出照顧，且應於翌日下午
六時前送回上訴人之住居所。
上訴人得於每月第二週、第四週之星期六上午九時起，至被上訴
人之住居所（若被上訴人之住居所有變更時，應即時通知上訴人
）與癸○○會面交往，並得接癸○○外出照顧，且應於翌日下午
六時前送回上訴人之住居所。
第一、二審訴訟費用由被上訴人負擔。
    事  實
甲、上訴人方面：
一、聲明：求為判決：（一）先位聲明：(一)原判決廢棄。(二)請准
    上訴人與被上訴人離婚。(三)兩造所生未成年長女壬○○（民
    國（下同）○○年○○月○○日生）權利義務之行使或負擔由上訴
    人任之。(四)第一、二審訴訟費用由被上訴人負擔。（二）備
    位聲明：被上訴人應與上訴人履行同居。
二、陳述：除與原判決記載相同者，茲引用之外，補稱略以：
（一）按夫妻之一方受他方不堪同居之虐待者或以惡意遺棄他方
      在繼續狀態中者，他方得向法院請求離婚，為民法第1052
      條第1項第3款及第5款所明定。又同條第2項規定，有前項
      以外之重大事由，難以維持婚姻者，夫妻之一方得請求離
      婚，但其事由應由夫妻之一方負責者，僅他方得請求離婚
      。又是否有難以維持婚姻之重大事由，應斟酌破壞夫妻共
      同生活之具體情事，是否客觀上達於動搖夫妻之共同生活
      ，致婚姻已生破綻而無回復之希望，且客觀上任何人倘處
      於同一境況，均將喪失維持婚姻意欲之程度判斷之（最高
      法院87年度台上字第1304號判決參照）。即應從婚姻之目
      的加以觀察，且婚姻係以終生共同生活為目的之男女合法
      結合關係，故夫妻為謀共同生活之幸福營運，即須夫妻互
      信、互諒，尤其夫妻以誠相待，俾建立永久持續性之包括
      精神、肉體、經濟等多層面之生活關係，是對家庭生活之
      美滿幸福有妨礙之情形，即得認其與此之所謂難以維持婚
      姻之重大事由相當，即應允許其離婚以消滅婚姻關係。又
      依民法第1052條第2項但書規定，難以維持婚姻之重大事
      由，應由夫妻之一方負責者，僅他方得請求離婚，係為公
      允而設，故難以維持婚姻之重大事由，夫妻雙方均須負責
      時，應比較衡量雙方之有責程度，僅責任較輕之一方，得
      向責任較重之他方請求離婚，或有責程度相同時，雙方均
      得請求離婚，始符公平，最高法院著有95年度台上字第10
      26號、93年度台上字第987號、94年度台上字第2059號判
      決，並作有95年4月4日第5次民事庭會議決議足資參照。
（二）民事訴訟法第572條第1項規定，婚姻無效，確認婚姻成立
      或不成立，撤銷婚姻、離婚或夫妻同居之訴，得合併提起
      ，或於第一審或第二審言詞辯論終結前，為訴之變更，追
      加或提起反訴。上訴人為此追加以民法第1052條第1項第5
      款為離婚之理由。又如鈞院認不應判決准予兩造離婚，就
      本案仍有訴請被上訴人履行同居之必要，為此追加履行同
      居部分。
（三）上訴人與被上訴人於88年12月19日結婚，結婚後育有長女
      壬○○（○○年○○月○○日生），次女癸○○（○○年○○月○○日生
      ）。兩造婚後時常爭吵衝突，肇因於被上訴人沙文主義，
      動輒罵三字經，常將上訴人趕出家門十多次。94年10月19
      日晚上11時許，因被上訴人強行欲與上訴人為性行為，上
      訴人不從，被上訴人即扯破上訴人之衣服，復有錄音譯文
      及台南縣警察局永康分局辦理家庭暴力案件現場報告表在
      卷可按。又同年月23日晚上8時許，再次發生衝突，被上
      訴人即以電話分別要求上訴人之父兄將上訴人帶回娘家，
      上訴人被迫返回娘家迄今已1年8個月餘。在此期間，被上
      訴人從未至上訴人娘家 (住隔壁)請上訴人返回，又上訴
      人曾多次回被上訴人住處，均無法進入，遭被上訴人拒絕
      ，此有證人甲○○證稱：「我說上訴人要回去，請被上訴
      人來帶，或者是我幫他帶回去，他就是不願意。」（參見
      鈞院卷第37頁），被上訴人甚至將大門換鎖，使上訴人無
      法進入，足見被上訴人顯有惡意遺棄在繼續狀態中甚明。
      按夫妻互負同居之義務，如無不能同居之正當理由，拒絕
      與他方同居，即係民法第1052條第5款所謂之惡意遺棄他
      方（最高法院29年上字第254號判例足資參照）。又本件
      上訴人何以與被上訴人結婚6年並育有2女後訴請離婚？茍
      非被上訴人有經常辱罵上訴人，使上訴人常受精神上之痛
      苦，已至無法忍受之程度；復且驅趕上訴人回娘家，進而
      以電話分別要求上訴人之父兄將上訴人帶回娘家之行為，
      客觀上對上訴人之謾罵及趕上訴人回娘家，已達夫妻間難
      以和諧，相互尊重之程度，從而兩造之婚姻基礎已盪然無
      存，難以挽回。
（四）關於兩造所生之長女壬○○權利義務之行使或負擔，由上
      訴人任之，較符最佳利益。蓋上訴人於長女出生後，即全
      心全力照顧，呵護備至，母女感情濃厚，由錄音帶內容即
      可窺其全貌。且上訴人有固定工作收入，家居環境良好，
      鄰近國小，生活便利，上訴人之父兄對壬○○亦愛護有加
      ，教養十分用心，因此懇請鈞院准予由上訴人任之。
（五）綜上，原判決以「上訴人自不能僅以自己已喪失維持婚姻
      意願，即認定兩造已有不能維持婚姻之重大事由」為由，
      為上訴人敗訴之判決，顯難令上訴人折服。又維護人格尊
      嚴與確保人身安全，為我國憲法保障人民自由權利之基本
      理念；增進夫妻情感之和諧，防止家庭暴力之發生，以保
      護婚姻制度，亦為社會大眾所期待。本件上訴人與被上訴
      人之婚姻已生破綻、難有回復之結果。
三、證據：除援用原審提出者外，補提譯文1份、錄音帶1捲及上
    訴人被扯破之衣服1件等為證，並請求訊問證人甲○○及辛
    ○○。
乙、被上訴人方面：
一、聲明：求為判決：(一)上訴駁回。(二)上訴費用由上訴人負擔。
二、陳述：除與原判決記載相同者，茲引用之外，補稱略以：
（一）依證人即被上訴人之父戊○○於原審證述「（有沒有聽過
      被告（即被上訴人）罵三字經及要原告（即上訴人）搬出
      去？）沒有，跟我們同住的時候，爭吵不會很厲害，搬出
      去後的情況我就不瞭解。」及證人即被上訴人之母己○○
      於原審證述「兩造一起時，感情很好，有時候意見不同吵
      一吵就好了，和我們住一起時，因為講話不合意，稍微吵
      一下，我沒聽過我兒子罵三字經，他們吵架，也不曾發生
      過要趕原告（即上訴人）出去的事情」等語（原審卷第64
      頁）。另證人己○○於鈞院亦到庭證述「結婚後兩造就會
      時常有小口角，但馬上就和好。」、「（被上訴人是否因
      為孩子吵鬧，無法睡覺而和上訴人發生爭吵？）沒有過。
      」、「（有無聽過你的兒子罵上訴人三字經及要趕走上訴
      人？）沒有。」及證人戊○○於鈞院亦到庭證述「我也不
      曾聽過我兒子用三字經罵我媳婦」等語（鈞院卷第54、55
      頁），可證被上訴人並無以三字經辱罵上訴人及驅趕上訴
      人離家之舉。
（二）被上訴人並無強迫上訴人與之為性行為及扯破上訴人衣服
      之舉，對於此一主張，上訴人於原審時即謂其有錄音帶可
      佐（原審卷第57頁），然迄今仍未提出該錄音帶，足證上
      訴人此一主張並不實在。另上訴人主張其有被拉扯之衣服
      可證，然此項物證係上訴人事後所自行製作，且此一物證
      並不能佐證係被上訴人所為，亦不能佐證拉扯之原因為何
      。
（三）被上訴人於原審協調時固曾開出一些條件，惟經原審訴訟
      代理人勸告後，被上訴人已無任何條件，僅希望上訴人返
      家後應負責家務而已，此觀被上訴人於原審即表示有請上
      訴人回來，但是要上訴人幫忙作家事（原審卷第74頁），
      故上訴人主張被上訴人拒絕其返家云云，並不實在。由證
      人戊○○於鈞院到庭證述「……上訴人曾經由2個男人帶
      他要回去他們大灣的新家，我兒子認為帶他回去的男人其
      中1個他不認識，另外1個是警察和他的老婆，我兒子要他
      們過來跟我夫妻長輩說，他們不同意過來我這邊……」、
      「（你要叫他們過去你家談什麼事情？）假如回家要有個
      約定要將家中整理好，比如說煮三餐，整理家務，上訴人
      嫁入我家從來也沒有替他先生洗過衣服，及幫孩子洗澡等
      事。我老婆有一次手受傷，要媳婦先幫孩子洗澡，媳婦還
      要求要付錢給他，逼不得已我們還去找人幫忙。」（鈞院
      卷第58頁）；及證人辛○○證述「94年11、12月間，是上
      訴人出來沒多久，當時天氣轉涼，上訴人要我陪同她回去
      拿衣服」（鈞院卷第53頁），足證上訴人僅係欲返家拿取
      私人衣物而已，且從無返家同居之意。另證人甲○○之證
      述並不實在，蓋依其所述，其曾於95年農曆年打電話與被
      上訴人聯繫上訴人返家事宜云云，然上訴人於94年10月19
      日離家後，隨即於94年10月31日起訴請求離婚，95年農曆
      年時值本案訴訟審理中，衡情上訴人實無可能委請證人甲
      ○○協調返家事宜。至於94年10月23日係因被上訴人返家
      欲拿取衣物及將小孩帶走，被上訴人不願意，又恐上訴人
      鬧事，方打電話要上訴人之父兄前來處理，絕非上訴人欲
      返家，而被上訴人拒絕其返家，請鈞院明察。被上訴人並
      無拒絕上訴人返家之舉，上訴人對此又未盡舉證之責，故
      上訴人訴請履行同居義務亦非有理。
（四）依民法第1052條第2項規定：「有前項以外之重大事由，
      難以維持婚姻者，夫妻之一方得請求離婚。但其事由應由
      夫妻之一方負責者，僅他方得請求離婚」等意旨觀之，必
      構成離婚之重大事由，有可歸責於夫妻之一方，始得由無
      責任之他方請求離婚。倘該重大事由，係夫妻間共同可歸
      責之過失行為所造成，即無容夫妻之任何一方依上開規定
      請求離婚之餘地，此有最高法院88年度台上字第1177號判
      決可資參照。審酌本案，依上訴人所自承「（感情發生破
      裂，除了孩子問題，還有何其他原因？）除了孩子外，雙
      方家庭理念不同及整理家沒做好，我開始上班後就沒有煮
      飯」等語（鈞院卷第39頁），加以上訴人於94年10月19日
      無故離家後，隨即於94年10月31日起訴請求離婚，足認本
      件被上訴人並無可歸責之重大事由，上訴人依民法第1052
      條第2項規定訴請離婚，自非有理。
（五）綜上，上訴人本件請求並無理由。
三、證據：援用原審提出之證據。
    理  由
一、按婚姻無效、確認婚姻成立或不成立、撤銷婚姻、離婚或夫
    妻同居之訴，得合併提起，或於第一審或第二審言詞辯論終
    結前，為訴之變更、追加或提起反訴；民事訴訟法第572條
    第1項定有明文。本件上訴人於原審起訴時，係依民法第105
    2條第1項第3款及第2項之規定訴請離婚。嗣經原審判決駁回
    上訴人在第一審之請求後，因上訴人不服，向本院提起上訴
    後，於本院審理時，上訴人復追加依民法第1052條第1項第5
    款之規定為請求判決離婚之事由，並追加備位聲明：請求被
    上訴人應與上訴人履行同居，揆諸前開民事訴訟法第572條
    第1項之規定，自應准許，合先敘明。
二、上訴人起訴主張：上訴人與被上訴人於88年12月19日結婚，
    育有2名子女壬○○（女，○○年○○月○○日生）及癸○○（女，
    ○○年○○月○○日生）均尚未成年。被上訴人常口罵三字經並揚
    言將上訴人趕出家門，甚而以推擠上訴人之方式驅趕上訴人
    出家門。又被上訴人於94年10月19日晚上11時許欲與上訴人
    為性行為，上訴人不從，被上訴人即拉扯上訴人之衣服，致
    上訴人之衣服破裂。復上訴人於94年10月23日晚上8時許至
    被上訴人住處探視子女，被上訴人以電話分別要求上訴人之
    父親及兄將上訴人帶回娘家，嗣被上訴人阻止上訴人探視子
    女，被上訴人顯無維持兩造婚姻之意願，且驅趕上訴人返回
    娘家居住。上訴人自從94年被驅逐離家後，曾經多次返回被
    上訴人住處，都被趕走，因大門換鎖無法進入，未換鎖之前
    亦遭被上訴人拒絕進入。上訴人因而受有被上訴人身體及精
    神上虐待之情事，且上訴人受有被上訴人之惡意遺棄在繼續
    狀態中，及兩造婚姻已生破綻，並達客觀上難以維持婚姻之
    程度，爰依民法第1052條第1項第3款、第5款、第2項規定，
    先位聲明求為判決准兩造離婚，及兩造所生未成年子女壬○
    ○權利義務之行使或負擔由上訴人任之，備位聲明請求判命
    被上訴人應與上訴人履行同居之判決等語。
三、被上訴人則以：被上訴人因知識程度不高，言談間偶有摻雜
    粗話，惟並未有辱罵上訴人之情事，且被上訴人於兩造爭吵
    時所言為氣話，並無將上訴人趕出家門之意；又兩造於94年
    10月19日有爭執而相互拉扯，被上訴人未有對上訴人施予家
    庭暴力行為等語，資為抗辯。
四、兩造對於下列事實，均不爭執，堪信為實：
（一）兩造於88年12月19日結婚，婚後生有長女壬○○（○○年○○
      月○○日生）、次女癸○○（○○年○○月○○日生），有戶口謄
      本2份在卷可憑（見原審卷第17至20頁）。
（二）94年10月23日晚上8時時，上訴人有到被上訴人住處要探
      視子女，被上訴人有以電話要求上訴人之父兄將上訴人帶
      回娘家，有準備程序筆錄在卷可稽（見本院卷第22頁）。
（三）上訴人於94年10月23日隻身離家，回娘家住迄今，有準備
      程序筆錄在卷可稽（見本院卷第22、40頁）。
五、按夫妻之一方受他方不堪同居之虐待，或夫妻一方已惡意遺
    棄他方在繼續狀態中，他方得向法院請求離婚；民法第1052
    條第1項第3款、第5款定有明文。次按夫妻結合，應立於兩
    相平等之地位，維持其人性之尊嚴。本件兩造為夫妻，被上
    訴人強命上訴人下跪，頭頂盆鍋，難謂無損於人性之尊嚴，
    倘上訴人因此感受精神上重大痛苦，尚不能謂其未受被上訴
    人不堪同居之虐待。夫妻互負同居之義務，如無不能同居之
    正當理由，拒絕與他方同居，即係民法第1052條第5款，所
    謂以惡意遺棄他方（最高法院69年台上字第669號、29年上
    字第254號判例（二）參照）。再按維護人格尊嚴與確保人
    身安全，為我國憲法保障人民自由權利之基本理念。增進夫
    妻情感之和諧，防止家庭暴力之發生，以保護婚姻制度，亦
    為社會大眾所期待。民法第1052條第1項第3款所稱不堪同居
    之虐待，應就具體事件，衡量夫妻之一方受他方虐待所受侵
    害之嚴重性，斟酌當事人之教育程度、社會地位及其他情事
    ，是否已危及婚姻關係之維繫以為斷。若受他方虐待已逾越
    夫妻通常所能忍受之程度而有侵害人格尊嚴與人身安全者，
    即不得謂非受不堪同居之虐待，亦有司法院釋字第372號解
    釋在案。經查：
（一）上訴人主張被上訴人於94年10月19日晚上11時許欲與上訴
      人為性行為，上訴人不從，被上訴人即拉扯上訴人之衣服
      ，致上訴人衣服破裂等語甚詳，而被上訴人亦承認兩造於
      94年10月19日發生爭執並互相拉扯乙情為真（見本院卷第
      39頁），且上訴人於本院96年7月17日言詞辯論時提出其
      被被上訴人扯破之衣服1件為證，並有於94年10月19日即
      已作成之台南縣警察局永康分局處理家庭暴力案件現場報
      告表載明: 「相對人（指被上訴人）對被害人（指上訴人
      ）拉扯造成被害人衣服破裂」等語，有該報告表影本1份
      在卷可稽（見原審卷第7頁），堪認上訴人上開主張為真
      。被上訴人雖辯稱上訴人所提出被扯破之衣服，係上訴人
      事後自行製作云云，無足採取。益見上訴人受被上訴人虐
      待已逾越夫妻通常所能忍受之程度，被上訴人之行為已侵
      害上訴人之人格尊嚴，揆諸前開最高法院69年台上字第66
      9號判例及司法院釋字第372號解釋之見解，不得謂上訴人
      未受被上訴人不堪同居之虐待。
（二）上訴人又主張被上訴人於94年10月23日以電話分別要求上
      訴人之父兄將上訴人帶回娘家，上訴人被迫返回娘家，迄
      今已1年8月，被上訴人從未至上訴人娘家 (住隔壁)請上
      訴人返回；上訴人曾多次返回被上訴人住處，均遭被上訴
      人拒於門外，不准進屋，被上訴人甚至將大門換鎖，使上
      訴人無法進入，足以證明被上訴人顯有惡意遺棄在繼續狀
      態中之主客觀情事等語。查，證人即上訴人之父丙○○於
      本院證稱：「（問：你何時接到女婿電話叫你去帶你女兒
      回去？）94年10月23日晚上10點多打電話要我去把女兒帶
      回家，…。」又證人即上訴人之兄丁○○於本院證稱：「
      我有接到妹婿的電話，要我把我妹妹帶回家，也沒有說明
      原因。」再者，證人甲○○於本院證稱：「…我是和被上
      訴人於去年1、2月間通電話的時候，那時候我要帶上訴人
      回去，我有先用電話和被上訴人聯絡，但他的態度不佳，
      所以就沒有回去。我打電話以後，經過半年後（後又陳述
      為今年農曆年前），我有帶上訴人回去一趟，結果有遇到
      被上訴人，他開了一個門小縫，他就說如果要回來必須要
      付他新台幣（下同）20萬元遮羞費，另外每個月還要付1
      萬元，且要寫悔過書及按時間表做家事，雙方就說不攏，
      被上訴人態度不友善，就獨自外出了，把我們留在門外，
      上訴人說有鑰匙，但無法進入…。我說上訴人要回去，請
      被上訴人來帶，或者是我幫他帶回去，他就是不願意。」
      又證人辛○○於本院證稱：「（問：證人辛○○何時陪同
      上訴人回家？）應是94年11、12月間，是於上訴人出來沒
      多久，當時天氣轉涼，上訴人要我陪同她回去拿衣服，因
      為她只有小門的鑰匙，但是打不開，大門用遙控鑰匙，但
      沒辦法進去。」（以上見本院卷第56、37至38、53頁），
      可見上訴人前揭主張並非無據，堪信為實。稽上，被上訴
      人無正當理由，卻拒絕上訴人與之同居，揆諸前開最高法
      院29年上字第254號判例（二）之意旨，上訴人顯受有被
      上訴人之惡意遺棄在繼續狀態中，上訴人因此被迫返回娘
      家居住，尚非無正當理由，足堪認定。被上訴人雖主張上
      訴人於94年10月31日即起訴請求離婚，95年農曆年，時值
      本案訴訟審理中，衡情上訴人實無可能委請證人甲○○協
      調返家事宜云云，惟當時因兩造有意再自行協調，而請求
      法院進行婚姻諮商程序，此有原審95年2月23日言詞辯論
      筆錄在卷可稽（見原審卷第42頁），可知於95年1、2月時
      ，本件雖繫屬於原審法院中，然因兩造有意自行協調，故
      證人李玲華於當時居中協調，其前揭證述與前開筆錄無違
      ，堪以採信。
六、綜上所述，被上訴人對上訴人之虐待已逾越夫妻通常所能忍
    受之程度，而侵害上訴人之人格尊嚴，應認上訴人已達到受
    被上訴人不堪同居虐待之程度。又上訴人受有被上訴人之惡
    意遺棄在繼續狀態中，故上訴人依民法第1052條第1項第3款
    、第5款之規定，請求離婚，為有理由，應予准許。又上訴
    人係依民法第1052條第1項第3款或第5款或第2項之規定，請
    求擇一判決離婚，然既已依民法第1052條第1項第3款、第5
    款之規定，准許兩造離婚，故毋庸再論述是否亦符合民法第
    1052條第2項之規定，併此敘明。
七、再按夫妻離婚者，對於未成年子女權利義務之行使或負擔，
    依協議由一方或雙方共同任之。未為協議或協議不成者，法
    院得依夫妻之一方、主管機關、社會福利機構或其他利害關
    係人之請求或依職權酌定之。又法院於酌定未成年子女權利
    義務之行使或負擔時，應依子女之最佳利益，審酌一切情狀
    ，參考社工人員之訪視報告，尤應注意（一）子女之年齡、
    性別、人數及健康情形。（二）子女之意願及人格發展之需
    要。（三）父母之年齡、職業、品行、健康情形、經濟能力
    及生活狀況。（四）父母保護教養子女之意願及態度。（五
    ）父母子女間或未成年子女與其他共同生活之人間之感情狀
    況；民法第1055條第1項、第1055條之1分別定有明文。本件
    兩造所生之長女壬○○（○○年○○月○○日生），次女癸○○（
    ○○年○○月○○日生），均尚未成年，有上揭戶籍謄本1份在卷可
    參，且本件兩造經判准離婚，對於兩造所生未成年之長女壬
    ○○、次女癸○○權利義務之行使及負擔，未能達成協議，
    本院自應依上訴人之請求或依職權酌定之。經查：上訴人在
    ○○郵通公司工作，月薪約20,000元，93年度所得共3筆
    ，給付總額為131,579元；被上訴人擔任機械技師，月薪約
    37,000元，93年度所得共1筆，給付總額為198,000元，並有
    土地1筆、汽車1輛。又上訴人有監護兩造所生未成年之長女
    壬○○之意願，被上訴人有監護兩造所生未成年之長女壬○
    ○及次女癸○○之意願，此有台南縣政府委託台南縣社工師
    公會台南縣95年度兒童少年監護權歸屬調查工作訪視報告表
    及稅務電子閘門財產所得調件明細表在卷可稽（見原審卷第
    38至40、28至31頁）。本院綜合上情，審酌兩造之經濟狀況
    、監護意願及上開訪視報告表內容等一切情狀，認為兩造所
    生之長女壬○○權利義務之行使或負擔交由上訴人任之，次
    女癸○○權利義務之行使或負擔交由被上訴人任之，較符合
    子女之最佳利益，故關於兩造所生之長女壬○○權利義務之
    行使及負擔，酌定由上訴人任之；次女癸○○權利義務之行
    使或負擔，酌定由被上訴人任之。原審為上訴人敗訴之判決
    ，尚有未洽。上訴人上訴意旨指摘原判決不當，求予廢棄改
    判准如上訴聲明之請求，為有理由，自應由本院將原判決廢
    棄改判如主文第2項、第3項所示。
八、末按法院得依請求或依職權，為未行使或負擔權利義務之一
    方，酌定其與未成年子女會面交往之方式及期間；民法第10
    55條第5項前段定有明文。本院認本件雖宜由上訴人、被上
    訴人分別行使負擔兩造所生之長女壬○○、次女癸○○之權
    利義務，但為兼顧兩造所生未成年子女人格之正常發展及滿
    足父母子女親情，兩造得以順遂行使其保護教養之權利義務
    ，使兩造所生之長女壬○○於兩造離婚後，仍享有父母之親
    情，有父親、母親之角色可供學習，本院依職權酌定被上訴
    人與兩造所生之長女壬○○，上訴人與兩造所生之次女癸○
    ○交往會面之方式及期間，分別如主文第4、5項所示。
九、本件既認上訴人之先位聲明有理由，自無庸再就備位聲明為
    審酌，附此敘明。
十、本件事證已臻明確，兩造其餘攻擊防禦方法及證據資料，核
    與本件判決結果不生影響，不予一一論述，併予敘明。
、據上論結，本件上訴為有理由，依民事訴訟法第450條、第7
    8條，判決如主文。
中　　華　　民　　國　　96　　年　　7　　月　　 31　　日
                  民事第四庭   審判長法　官   王惠一
　　　　　　　　　　　      　　　 　法　官   林永茂
　　　　　　　　　　　      　　　 　法　官   王浦傑
上為正本係照原本作成。
如對本判決上訴，須於判決送達後20日內向本院提出上訴狀，未
表明上訴理由者，應於上訴後20日內，向本院提出理由書（須附
繕本）。依法須繳納裁判費並應委任律師為訴訟代理人，始得上
訴。
中　　華　　民　　國　　96　　年　　7 　　月　　31　　日
                                      書記官  廖英琇
【附記】
民事訴訟法第466條之1：
(1)對於第二審判決上訴，上訴人應委任律師為訴訟代理人。但上
  訴人或其法定代理人具有律師資格者，不在此限。
(2)上訴人之配偶、三親等內之血親、二親等內之姻親，或上訴人
  為法人、中央或地方機關時，其所屬專任人員具有律師資格並
  經法院認為適當者，亦得為第三審訴訟代理人。
民事訴訟法第466條之2：
　上訴人無資力委任訴訟代理人者，得依訴訟救助之規定，聲請
  第三審法院為之選任律師為其訴訟代理人。
